臺灣高等法院臺南分院刑事判決　　　95年度選上訴字第1405號
上　訴　人　臺灣雲林地方法院檢察署檢察官
上　訴　人
即　被　告　庚○○
選任辯護人　黃翎芳律師
　　　　　　陳姝樺律師
被　　　告　丁○○
被　　　告　辛○○
被　　　告　己○○
被　　　告　丙○○
被　　　告　甲○○
被　　　告　乙○○
被　　　告　戊○○
上列上訴人因被告賄選案件，不服臺灣雲林地方法院95年度選訴
字第8、17號中華民國95年11月8日第一審判決（起訴案號：臺灣
雲林地方法院檢察署94年度選偵字第68、70號），提起上訴，本
院判決如下：
    主  文
上訴駁回。
    事  實
一、庚○○（原名黃義涼）係雲林縣古坑鄉永光村「永光汽車修
 　 護廠」負責人，詎其為使姑丈即現任雲林縣縣議員李長發能
 　 順利當選第15屆雲林縣縣議員，竟與丁○○、己○○共同基
 　 於預備對於有投票權之人，交付賄賂，而約其為一定行使之
    犯意聯絡：(一)先由丁○○委託有犯意聯絡之己○○（綽號「
    阿不拉」），於94年11月某日在雲林縣古坑鄉花卉中心，向
    戊○○、丙○○、甲○○、乙○○要求提供李長發陣營買票
    之選民名冊，預備進行買票。戊○○、丙○○、甲○○、乙○○4人分別提供選舉人「戊○○、徐文權、高翠延、鄭淑
    錦4票」、「丙○○、吳張治、吳文權、吳許秀英4票」、「
    吳子（主）強1票」、「王淑惠、吳木生（星）2票」等資料
    供己○○抄錄賄選名單。(二)嗣丁○○又於同年月某日，在雲
    林縣古坑鄉○○村○○路149號辛○○住處，向辛○○要求
    提供李長發陣營買票之選民名冊，預備進行買票。辛○○亦
    提供選舉人2名供丁○○抄錄賄選名單。
二、嗣於94年11月23日上午8時許，經檢察官指揮法務部調查局
    雲林縣調查站、雲林縣警察局斗南分局，持搜索票前往雲林
    縣古坑鄉○○村○○路86巷4號丁○○住處、古坑鄉○○村
    ○○路114號庚○○住處、永興路116號永光汽車修護廠執行
    搜索，分別在丁○○住處查獲丁○○持有供預備交付賄款所
    用之賄選名單2紙及新臺幣（下同）7600元；在庚○○住處
    查獲名冊一本、現金100,000元；在永光汽車修護廠查獲候
    選人李長發競選文宣6張，因而循線查悉上情。
三、案經台灣雲林地方法院檢察署檢察官自動檢舉及雲林縣警察
    局斗南分局報告檢察官偵查起訴。
    理  由
壹、刑事訴訟法第159條第1項規定，被告以外之人（按含共同被
    告、共犯、被害人、證人等）於審判外之言詞或書面陳述，
    除法律有規定者外，不得作為證據，而證人即共同被告即證
    人丁○○、辛○○、己○○、丙○○、甲○○、乙○○、戊○○於警詢中所為有關被告庚○○之證詞，為被告以外之人
    審判外之陳述，應無證據能力，不得做為認定被告庚○○本
    件犯罪之證據。又證人作證時，應於供前或供後具結，刑事
    訴訟法第187條第1項亦定有明文。查證人即共同被告辛○○
    於94年11月23日檢察官偵查中所為之證述，未經供前或供後
    具結，有該次訊問筆錄2份在卷可查，是證人即共同被告辛○○於上開偵查中有關被告庚○○之證言，亦不得做為認定
    被告庚○○本件犯罪之證據。均先予敘明。
貳、有罪部分：
一、訊據被告丁○○、己○○坦承前揭犯罪事實不諱。訊據被告
    庚○○固坦承有要求親朋好友提供支持候選人李長發之名單
    ，惟矢口否認有何違反公職人員選舉罷免法之犯行，辯稱：
    伊要求親朋好友將名單抄下來交給伊，如果有需要李長發去
    幫忙的，伊就會帶著李長發去拜訪云云。
二、經查：
  (一)被告庚○○係雲林縣古坑鄉永光村「永光汽車修護廠」負責
    人，其為使姑丈即現任雲林縣縣議員李長發能順利當選第15
    屆雲林縣縣議員，除將其經營之「永光汽車修護廠」作為李
    長發永光村競選分部外，並幫忙拉票、拜票等競選行為，且
　  由李長發支付助選費用等情，業據被告庚○○於警詢供承在
    卷（見警卷第2至5頁），並有李長發競選文宣扣案可證，是
    被告庚○○有幫忙李長發助選一節可以認定。
  (二)被告庚○○於94年11月間請被告丁○○協助抄錄選舉人名單
    ，預備作為買票之用，被告丁○○因而向選舉人即被告辛○○抄錄選舉人名單，又麻煩被告己○○（綽號「阿不拉」）
    ，向被告戊○○、丙○○、甲○○、乙○○等選舉人抄錄選
    民名單等情，業據被告丁○○、己○○、辛○○、乙○○、
    戊○○等人證述明確。
  １被告丁○○於偵查中具結證稱：「（庚○○有要你抄名冊，
    以利他買票？）是，他有要我抄名冊準備買票，所以我有抄
    3、5戶。」、「．．．我之前有跟『阿不拉』說過有議員的
    事要處理，我拜託他抄一些他所認識朋友名單給我，以便以
    後買票用，在4、5天前，他就把戊○○等4戶的名單給我。
    」、「（阿慶的名單何來？）他的名單是我抄的．．．；他
    家我抄了2票．．．。」（見偵375 號卷第94、93頁）。於
    原審審理中亦證稱：「（庚○○於94 年11月間有找你拜託
    過什麼事嗎？）是我去他家換機油。他有叫我抄名單。」、
    「（寫名單做什麼？）應該是為了選舉。」、「（你說庚○○有請你抄名單，是在什麼地點說的？）保養廠前面。」、
    「（庚○○當時說了什麼？）他說李長發議員是他親戚，要
    我幫忙抄名單，到時看看怎樣．．．。」「（如何判斷他要
    你抄名單，就是要你買票用？）我認為一般都是這樣。不然
    抄名單做什麼。」、「（你是根據自己的經驗或是一般社會
    的常態才這樣認為？）根據一般社會的常態。」、「（辛○○的名單是你去抄的嗎？）是，我親自去抄的。」、「（己○○的部分，是你請他幫忙抄的嗎　？）是。」、「（你當
    時如何對他（己○○）說？）說有朋友的親戚要競選議員，
    請他如有認識的朋友，就幫忙抄名單。意思是到時會處理買
    票，但我並沒有說出「買票」，只說要處理而已。」等語明
    確（見原審95年9月13日審判筆錄第3至14頁）。
  ２被告己○○於偵查中亦具結證稱：「（丁○○有拜託你抄寫
    名冊？）是我去他家送水時他有說他的親戚要參選，我人面
    較廣，他要我抄寫一些名冊給他，抄一些比較好的朋友，我
    在外聽的結果大概知道他幫李長發助選。」、「（戊○○、
    丙○○、甲○○、乙○○親自提供你名單？）是，大家當場
    講的。」、「喝酒當天他們4人都場，是我抄的。」（見偵
    375號卷第118頁背面、119頁）；於原審審理時亦具結證稱
    ：「（綽號叫什麼？）阿不拉。」、「（去年11月間在選舉
    時，他（丁○○）有無請你幫忙什麼事？）他說有親戚要出
    來選議員，請我幫忙抄名單。」、「（《提示警卷21頁左邊
    的名單》那些字都是你寫的嗎？）除了戊○○後面的「徐文
    權、高翠延、鄭淑錦」等家屬名字是戊○○寫的外，其餘都
    是我寫的。」、「（上面記載2票、4票也是你寫的嗎？）是
    。」、「（剛剛在回答檢察官和辯護人問題時，你說抄名單
    會給他們好處，對嗎？）是的。」等語無訛（見原審95年9
    月13日審判筆錄第15至26頁）。
  ３被告乙○○於偵查中亦證稱：「（94年11月19日有去戊○○
    工作處喝酒？）有，當場有戊○○、丙○○、甲○○、我、
    阿不拉在場。」、「（抄你及你妻名何用？）幫李長發拉票
    。」、「（你有提供你及你妻之名給阿不拉？）有。」、「
    （阿不拉要你及你妻之名何用）他有說．．．買票，未說一
    票多少錢。」等語（見偵375號卷第169頁背面）。
  ４被告丁○○抄錄被告辛○○之地址、電話，並註明2票，為
    被告丁○○、辛○○所自承，而被告己○○抄錄被告戊○○
    及其家人、被告丙○○及其家人、被告乙○○、被告甲○○
    及其家人等選舉人名單，亦分別註明4票、2票等情，亦為被
    告己○○自承在卷，並有選舉人名單各一份扣案可資佐證，
    參以被告丁○○、吳子強於偵查中均證實抄錄該名單係用來
    買票賄選之用，已如前述，是以堪認被告庚○○係預備為李
    長發賄選收集選舉人名單，乃委請被告丁○○幫忙抄錄選舉
    人名單，而被告丁○○除向被告辛○○抄錄名單外，又另委
    託被告己○○協助抄錄選舉人名單。
  ５被告庚○○雖辯稱：伊要求親朋好友將名單抄下來交給伊，
    如果有需要李長發去幫忙的，伊就會帶著李長發去拜訪，並
    非為預備買票之用云云。惟查，被告丁○○於偵查中供承被
    告庚○○要其抄錄選舉人名單係預備要賄選買票等語（見偵
    375號卷第92、93頁），且從被告丁○○、己○○抄錄之選
    舉人名單上分別註明各戶票數之情形觀之，其等抄錄選舉人
    名單自係為計算選票及賄選金額，而被告辛○○於原審業已
    證實丁○○抄名單是要買票（見原審95年9月13日審判筆錄
    第28頁），是被告庚○○辯稱其請被告丁○○抄錄名單僅為
    服務拜訪之用，應非可採。何況民意代表皆設有選民服務處
    所以利選民上門請求服務，且到婚喪喜慶場合致意，乃屬民
    意代表之平常例行活動，何須另外抄錄名單？是被告所辯，
    顯不符一般經驗法則。
  ６被告庚○○另辯稱：伊並未向被告丁○○表示抄名單是要用
    來買票，也未說到一票要買多少錢，且未限定抄寫何等範圍
    之人之名單，抄名單是用來買票一事，乃被告丁○○個人主
    觀臆測、推論之詞云云；及辯護人為被告庚○○辯護稱：丁○○未向己○○提及抄錄名單是受庚○○所託，縱有抄錄行
    為，亦難認屬賄選行為之分擔，且己○○抄錄名單後提到好
    康一語，僅為己○○個人想像；為了要買票抄名單是用來買
    票一事，亦係丁○○個人主觀臆測、推論之詞，尚難因丁○○之臆測之詞，遽認庚○○與丁○○有賄選之犯意聯絡等語
    。查被告庚○○要求被告丁○○抄錄選舉人名單時，雖未直
    接表明作為預備賄選之用，然被告丁○○於原審已證述庚○○要其抄錄名單是為了要買票，不然抄名單做什麼，伊係根
    據一般社會的常態而判斷等語屬實；及己○○於原審亦證稱
    確提及抄名單會給戊○○、丙○○、甲○○、乙○○等人好
    處乙情明確。查被告丁○○、己○○均為成熟理性之成年人
    ，已具有豐富之社會經驗，是被告丁○○自無誤解被告庚○○意思之可能，顯見被告庚○○於要求丁○○抄錄選舉人名
    單時，其所表露抄錄選舉人名單係作為預備賄選之意甚明；
    ，且抄錄選舉人有好康一語，符合一般社會經驗法則，亦非
    己○○個人之想法而已，此由丁○○、己○○抄錄選舉人名
    單向各選舉人表達之意及具體記載每戶票數，亦得以印證。
    是以被告庚○○及其辯護人此部分之辯解，亦不足取。
三、綜上所述，被告庚○○、丁○○、己○○為助李長發順利當
　　選縣議員，以抄錄選舉人名單之方式，共同預備賄選之犯行
　　均堪認定，應予依法論科。本件事證已甚明確，被告庚○○
    請求進行測謊及再次傳喚證人丁○○，經核均無調查之必要
    ，併此說明。
四、行為後法律有變更者，適用行為時之法律。但行為後之法律
    有利於行為人者，適用最有利於行為人之法律，現行刑法第
    2條第1項定有明文。被告行為後，刑法業於94年1月7日修正
    ，於94年2月2日公布，並於95年7月1日施行，是本件被告行
    為後，法律已有變更。又參酌最高法院95年5月23日第8次刑
    事庭會議決議，現行刑法第2條第1項之規定，係規範行為後
    法律變更所生新舊法律比較適用之準據法，於新刑法施行後
    ，應適用新刑法第2條第1項之規定，綜其全部罪刑之結果，
    而為「從舊從輕」之比較。本案涉及法律變更之部分詳如附
    表所示，併此敘明。
五、核被告庚○○、丁○○、己○○所為，均係犯修正前公職人
    員選舉罷免法第90條之1第2項、第1項之預備對於有投票權
    之人交付賄賂罪。公訴人雖以被告庚○○、丁○○、己○○
    係犯同法條第1項之對於有投票權之人期約賄賂罪嫌。惟查
    ，被告丁○○於偵查中陳稱：「我在抄名冊時，尚未向選民
    說是何人要買票，因為我怕到時若沒有買票，我對人家交待
    不過去。」（見偵375號卷第81頁、92頁背面）；於原審審
    理時亦證稱：「我沒有告訴他們要投票給什麼人及金額多少
    。」等語（見原審95年9月13日審判筆錄第9頁）。而證人己○○於偵查中供稱：「當天我跟他們4人說，名單抄一抄給
    我，若有買票就有好康的。」、「我在場有跟他們說，抄完
    名後，以後有好康會告訴他們，他們就提供名單給我。」（
    見偵375號卷第118、119頁）；於原審審理證稱；「我和那
    些人說有朋友因選舉而拜託我抄一些名單，你們名單給我抄
    一下，我抄完之後，才告訴他們如有好康的話，會告訴他們
    。」等語（見原審95年9月13日審判筆錄第25頁。」，可見
    被告丁○○、己○○於抄錄上開選舉人名單時，並未直接明
    確告知各選舉人要投票支持某一特定之選舉人，且被告庚○○、丁○○、己○○與各有選舉權之人就賄選之金額、方式
    等期約之重要事項均尚未意思表示合致確定，自不能僅以被
    告3人抄錄選舉人名單，遽認被告3人已有期約賄選行為之著
    手，公訴人起訴法條尚有未洽，應予變更。
六、按共同正犯之意思聯絡，原不以數人間直接發生者為限，即
    有間接之聯絡者，亦包括在內。如甲分別邀約乙、丙犯罪，
    雖乙、丙間彼此並無直接之聯絡，亦無礙於其為共同正犯之
    成立，此有最高法院77年台上字第2135號判例可資參照。被
    告庚○○、丁○○、己○○3人就前開犯罪事實一(一)之犯行
    ，被告庚○○、丁○○就前開犯罪事實一(二)之犯行，分別有
    犯意聯絡及行為分擔，均為共同正犯。又被告庚○○、丁○○、己○○先後抄錄選舉人名單，均係賄選行為之準備行為
    。被告丁○○、己○○均於偵查中自白上開犯行，爰依修正
    前公職人員選舉罷免法第90條之1第5項減輕其刑。
、無罪部分
一、公訴意旨另以：被告庚○○與有犯意聯絡之丁○○委託有犯
    意聯絡之己○○（綽號「阿不拉」），於94年11月某日在雲
    林縣古坑鄉花卉中心，向被告戊○○、丙○○、甲○○、乙○○要求提供李長發陣營買票之選民名冊，預備將交付不詳
    金額進行買票。被告戊○○、丙○○、甲○○、乙○○4人
    分別提供選舉人「戊○○、徐文權、高翠延、鄭淑錦4票」
    、「丙○○、吳張治、吳文權、吳許秀英4票」、「吳子（
    主）強1票」、「王淑惠、吳木生（星）2票」等資料供己○○抄錄賄選名單。被告丁○○又於同年月某日，在雲林縣古
    坑鄉○○村○○路149號辛○○住處，向辛○○要求提供李
    長發陣營買票之選民名冊，預計將交付不詳金額進行買票。
    辛○○亦提供選舉人2名供丁○○抄錄賄選名單，因認被告
    戊○○、丙○○、甲○○、乙○○、辛○○等5人均涉犯刑
    法第143條第1項之投票受賄罪嫌云云。
二、按犯罪事實應依證據認定之，無證據不得認定其犯罪事實；
    又不能證明被告犯罪者，應諭知無罪之判決，刑事訴訟法第
    154條第2項、第301條第1項分別定有明文。又按刑事訴訟法
    上所謂認定犯罪事實之證據，係指足以認定被告確有犯罪行
    為之積極證據而言，如未能發現相當證據或證據不足以證明
    ，自不能以推測或擬制之方法，以為裁判基礎，最高法院29
    年上字第3105號及40年台上字第86號分別著有判例可資參照
    。再刑事訴訟法第161條已於民國91年2月8日修正公布，其
    第1項規定：檢察官就被告犯罪事實，應負舉證責任，並指
    出證明之方法。因此，檢察官對於起訴之犯罪事實，應負提
    出證據及說服之實質舉證責任。倘其所提出之證據，不足為
    被告有罪之積極證明，或其指出證明之方法，無從說服法院
    以形成被告有罪之心證，基於無罪推定之原則，自應為被告
    無罪判決之諭知，最高法院亦著有92年台上字第128號刑事
    判例可資參照。
三、本件公訴人認定被告被告戊○○、丙○○、甲○○、乙○○
    、辛○○等5人均涉犯本件投票受賄罪行，無非以被告丁○○、己○○、辛○○、丙○○、甲○○、乙○○、戊○○之
    供述、被告丁○○、己○○抄錄之選舉人名單各1紙為證。
    經查：
  (一)被告丁○○於警詢供稱：「我抄寫我朋友名冊時，都有告知
    他們準備要買票，等到金錢發放下來時才會告訴他們要投給
    幾號及候選人，因為庚○○為李長發買票的金錢還沒發放下
    來，所以我還沒有告訴他們要支持哪位候選人。」；於偵查
    中陳稱：「我在抄名冊時，尚未向選民說是何人要買票，因
    為我怕到時若沒有買票，我對人家交待不過去。」（見偵37
    5號卷第81頁、92頁背面）；於原審審理時亦證稱：「我沒
    有告訴他們要投票給什麼人及金額多少。」等語（見原審95
    年9月13日審判筆錄第9頁）。
  (二)證人己○○於偵查中供稱：「當天我跟他們4人說，名單抄
    一抄給我，若有買票就有好康的。」、「我在場有跟他們說
    ，抄完名後，以後有好康會告訴他們，他們就提供名單給我
    。」（見偵375號卷第118、119頁）；於原審審理時證稱；
    「我和那些人說有朋友因選舉而拜託我抄一些名單，你們名
    單給我抄一下，我抄完之後，才告訴他們如有好康的話，會
    告訴他們。」等語（見原審95年9月13日審判筆錄第25頁）
    。
  (三)證人辛○○於警詢供稱：「大約10天前，丁○○於２上前往
    我位於上述住址與我閒聊，渠向我表不此次斗南區縣議員選
    舉是否有特定支持對象？我表示沒有，然後他詢問我家中人
    口數、住址及電話號碼，表示有人找他支持某位候選人，我
    向渠詢問是哪位候選人，他表示到時候會對我說。」（見警
    卷第23頁）；於偵查中亦作相同供述（見偵375號卷第111頁
    背面）；於原審審理時證稱：「．．．當天晚上他就拿咖啡
    來泡，然後說他有朋友要出來選舉，如果我沒有特定的支持
    對象，到時候就支持他的朋友．．．。」、「（他有沒有給
    你好處？）沒有。」、「（有沒有說要給你多少錢？）沒有
    。」、「（他有沒有說請你支持誰？）沒有。當時距離選舉
    時間還很久。」、「（有沒有說一票要多少錢？）沒有。」
    、「（沒有說什麼時候要給錢嗎？）是。我是後來到警察局
    時，才知道是李長發要出來競選的。」等語（見原審95年9
    月13日審判筆錄28、29頁）。
  (四)被告丙○○於偵查中供稱：「（該人有無叫你投何人？）沒
    有說。」、「（你知『阿不拉』支持何人？）不知道。」、
    「（當天『阿不拉』要你提供你家人名單有無告訴你是議員
    的事？）沒有。」、「（當天『阿不拉』有無出候選人傳單
    ？）沒有。」、「（當天『阿不拉』有說是何候選人拜託？
    ）我在現場沒有聽到．．．」（見偵375號卷第131至135頁
    ）。被告甲○○於偵查中證稱：「（該抄你家名字之人有說
    向何人買票？）沒有。」、「（你不認識之人抄下你家2票
    及姓名何用？）他說有好處會交待他們拿給我，可能跟選舉
    有關係。」、「（該人有說好處是什麼？）沒有說清楚。」
    （見偵375號卷第146至147頁）等語。
  (五)被告乙○○於偵查中證稱：「（『阿不拉』要你及你妻之名
    何用？）他有說幫李長發買票，未說1票多少錢。」（見偵3
    75號卷第159頁背面）等語。
  (六)被告戊○○於偵查中證稱：「（『阿不拉』有說何因叫你唸
    你家人名字給他？）有。他說是為了選舉要買票，沒有說要
    給我們何好處，但說時間到再通知我們有何東西。」、「（
    『阿不拉』有說替何人買票？）他說是幫議員買票，沒有說
    何位議員。」（見偵375號卷第174頁）等語。
  (七)被告乙○○雖證稱被告己○○曾告知伊係幫李長發買票云云
    ，惟當天在雲林縣古坑鄉花卉中心一起喝酒者，尚有被告戊○○、丙○○、甲○○等人，其餘3人均未聽聞被告己○○
    曾言及為何人助選，是乙○○此部分之證詞，即有可疑，尚
    難採為對被告等不利之認定。
  (八)綜合上開被告丁○○、己○○、辛○○、丙○○、甲○○、
    乙○○、戊○○所述之內容，可知被告丁○○、己○○於抄
　　錄選舉人名單時，均未直接明確告知被告辛○○、丙○○、
　  甲○○、戊○○等選舉人，其等抄錄選舉人名單，係要投票
    支持某一特定之選舉人。再者，被告丁○○、己○○僅係抄
    錄選舉人名單，並未與被告辛○○、丙○○、甲○○、乙○○、戊○○等選舉權之人，就賄選對象、金額、方式等期約
    之重要事項，達成意思表示之合致，尚難認被告庚○○、丁○○、己○○3人已有期約賄選行為之著手，被告庚○○、
    丁○○、己○○之行為既係尚屬預備賄選之階段，則被告辛○○、丙○○、甲○○、乙○○、戊○○自尚不構成投票受
    賄罪。綜上，公訴人所舉之證據，尚難使法院形成被告辛○○、丙○○、甲○○、乙○○、戊○○確有投票受賄犯行之
　  有罪心證。此外，復查無其他積極證據足資佐認被告辛○○
    、丙○○、甲○○、乙○○、戊○○確有起訴意旨所示之投
    票受賄犯行，自應就被告辛○○、丙○○、甲○○、乙○○
    、戊○○5人，均為無罪判決之諭知。
肆、原審審理結果，(一)被告庚○○、丁○○、己○○3人部分罪
    證明確，應予適用修正前公職人員選舉罷免法第90條之1第2
    項、第1項、第5項、第98條第3項，刑法第11條前段、第2條
    第1項、第74條第1項、修正前刑法第41條第1項前段、第37
    條第2項、刪除前罰金罰鍰提高標準條例第2條，並審酌其3
    人在政府極力推動乾淨選風下，竟不思導正選舉風氣，仍透
    過抄寫賄選名冊，預備進行買票，實已妨害投票之公正、公
    平及純潔，並戕害民主政治，然被告庚○○為其姑丈李長發
    助選，親情所至，其雖否認犯行，犯後態度不佳，尚難以嚴
    以科責，而被告丁○○、己○○為朋友所託，抄錄之選舉人
    名單不多，傷害情形非重，犯罪後坦承犯行，態度良好等一
    切情狀，分別量處被告庚○○處有期徒刑5月，被告丁○○
    、己○○各有期徒刑3月，並均諭知罰金之折算標準，同時
    宣告褫奪公權。另查被告丁○○、己○○2人前未曾受有期
    徒刑以上刑之宣告，有台灣高等法院被告前案紀錄表3紙在
    卷可稽，其2人犯罪後已深知悔悟，坦白犯行，認其2人經此
    教訓後，當益知警惕，應無再犯之虞，因認其所宣告之刑，
    以暫不執行為適當，併予宣告緩刑2年，以勵來茲而啟自新
    。
    另說明扣案之被告丁○○、己○○抄錄之選舉人名單各1 紙
    為其2人所有且預備供犯罪所用之物，併依修正前刑法第38
    條第1項第2款規定沒收之。至扣案之被告庚○○所有之名冊
    及100,000元及被告丁○○所有之7,600元，並無積極證據足
    以證明係被告庚○○、丁○○用以作為預備賄選之物，爰不
    予宣告沒收。本院經核原判決認事用法，均無不合，量刑亦
    屬妥適。被告庚○○上訴意旨否認犯罪，空言指摘原判決不
    當，並無可取，為無理由，應予駁回；另檢察官上訴意旨指
    摘原判決關於被告庚○○、丁○○、己○○部分量刑過輕及
    行為非僅預備賄選；亦無理由，併應駁回。(二)另原審以不能
    證明被告辛○○、丙○○、甲○○、乙○○、戊○○犯罪為
    由，諭知無罪之判決，經核並無不合，檢察官上訴意旨指摘
    原判決，求為撤銷改判被告辛○○、丙○○、甲○○、乙○○、戊○○有罪，亦無理由，其上訴仍應駁回。
據上論斷，應依刑事訴訟法第368條，判決如主文。
本案經檢察官曾銘芳到庭執行職務。
中　　華　　民　　國　　96　　年　　4 　　月　　18　　日
                  刑事第二庭    審判長法　官    葉居正
                                      法　官    吳勇輝
                                      法　官    郭千黛
以上正本證明與原本無異。
檢察官就投票行賄罪部分如不服本判決，應於收受本判決後十日
內向本院提出上訴書。其未敘述上訴理由者並得於提起上訴後十
日內向本院補提理由書。
投票受賄罪部分不得上訴。
　　　　　　　　　　　　　　　　　　　書記官    尤乃玉
中　　華　　民　　國　　96　　年　　4 　　月　　19　　日
附錄：本案論罪科刑法條全文
修正前公職人員選罷法第90條之1第1項、第2項、第5項
對於有投票權之人，行求期約或交付賄賂或其他不正利益，而約
其不行使投票權或為一定之行使者，處五年以下有期徒刑，得併
科新臺幣四十萬元以上四百萬元以下罰金。
預備犯前項之罪者，處一年以下有期徒刑。
犯第一項或第二項之罪，在偵查中自白者，減輕其刑；因而查獲
候選人為共犯者，減輕或免除其刑。
附表
┌────────┬────────┬────────┬────────┐
│法        條    │修正前規定      │修正後規定      │新舊法之適用    │
├────────┼────────┼────────┼────────┤
│刑法第28條      │二人以上共同實施│二人以上共同實行│(一)適用新法。    │
│共同正犯        │犯罪之行為者，皆│犯罪之行為者，皆│(二)新法僅作定義上│
│                │為正犯。        │為共犯。        │  之修正，僅作定│
│                │                │                │  義修正，使適用│
│                │                │                │  更為明確，非法│
│                │                │                │  律變更，自不生│
│                │                │                │  新舊法比較問題│
│                │                │                │  ，無現行刑法第│
│                │                │                │  2 條第1 項之適│
│                │                │                │  用，應適用新法│
│                │                │                │  。            │
├────────┼────────┼────────┼────────┤
│刑法第41條第1 項│刑法第41條第1 項│刑法第41條第1 項│(一)適用舊法。    │
│前段易科罰金部分│前段規定：「犯最│前段規定：「犯最│(二)本件被告行為時│
│                │重本刑為5 年以下│重本刑為5 年以下│之易科罰金折算標│
│                │有期徒刑以下之刑│有期徒刑以下之刑│準，應以銀元100 │
│                │之罪，而受6 個月│之罪，而受6 個月│元至300 元折算為│
│                │以下有期徒刑或拘│以下有期徒刑或拘│1 日，經依現行法│
│                │役之宣告，因身體│役之宣告者，得以│規所定貨幣單位折│
│                │、教育、職業、家│新台幣1 千元、2 │算新臺幣條例第2 │
│                │庭之關係或其他正│千元或3 千元折算│條規定換算為新臺│
│                │當事由，執行顯有│1 日，易科罰金。│幣後，應以新臺幣│
│                │困難者，得以1 元│」              │300 元至900 元折│
│                │以上3 元以下折算│                │算為1 日，修正後│
│                │1日 ，易科罰金。│                │則以新臺幣1,000 │
│                │」罰金罰鍰提高標│                │元、2,000 元3,0 │
│                │準條例第2 條（已│                │00元折算1 日，修│
│                │刪除）規定：「依│                │正後刑法第41條第│
│                │刑法第41條易科罰│                │1 項前段規定，並│
│                │金或第42條第2 項│                │非較有利於被告，│
│                │易服勞役者，均就│                │依刑法第2 條第1 │
│                │其原定數額提高為│                │項前段規定，適用│
│                │100 倍折算1日 ；│                │行為時法律即修正│
│                │法律所定罰金數額│                │前刑法第41條第1 │
│                │未依本條例提高倍│                │項前段及罰金罰鍰│
│                │數，或其處罰法條│                │提高標準條例第2 │
│                │無罰金刑之規定者│                │條規定，定其易科│
│                │，亦同。」      │                │罰金之折算標準。│
│                │                │                │                │
├────────┼────────┼────────┼────────┤
│刑法第74條緩刑  │受2 年以下有期徒│受2 年以下有期徒│(一)適用新法。    │
│                │刑、拘役或罰金之│刑、拘役或罰金之│(二)有關緩刑之規定│
│                │宣告，而有左列情│宣告，而有下列情│，犯罪在新法施行│
│                │形之一，認以暫不│刑之一，認以暫不│前，新法施行後裁│
│                │執行為適當者，得│執行為適當者，得│判，緩刑之宣告，│
│                │宣告2 年以上5 年│宣告2 年以上5 年│應適用新法第74條│
│                │以下之緩刑，其期│以下之緩刑，其期│之規定（最高法院│
│                │間自裁判確定之日│間自裁判確定之日│95年度第8 次刑事│
│                │起算：一、未曾受│起算：一、未曾因│庭會議決議參照）│
│                │有期徒刑以上刑之│故意犯罪受有期徒│。              │
│                │宣告者。二、前受│刑以上刑之宣告者│                │
│                │有期徒刑以上刑之│。二、前因故意犯│                │
│                │宣告，執行完畢或│罪受有期徒刑以上│                │
│                │赦免後，5 年以內│刑之宣告，執行完│                │
│                │未曾受有期徒刑以│畢或赦免後，5 年│                │
│                │上刑之宣告者。  │以內未曾因故意犯│                │
│                │                │罪受有期徒刑以上│                │
│                │                │刑之宣告。緩刑宣│                │
│                │                │告，得斟酌情形，│                │
│                │                │命犯罪行為人為下│                │
│                │                │列各款事項：一、│                │
│                │                │向被害人道歉。二│                │
│                │                │、立悔過書。三、│                │
│                │                │向被害人支付相當│                │
│                │                │數額之財產或非財│                │
│                │                │產上之損害賠償。│                │
│                │                │四、向公庫支付一│                │
│                │                │定之金額。五、向│                │
│                │                │指定之公益團體、│                │
│                │                │地方自治團體或社│                │
│                │                │區提供40小時以上│                │
│                │                │240 小時以下之義│                │
│                │                │務勞務。六、完成│                │
│                │                │戒癮治療、精神治│                │
│                │                │療、心理輔導或其│                │
│                │                │他適當之處遇措施│                │
│                │                │。七、保護被害人│                │
│                │                │安全之必要命令。│                │
│                │                │八、預防再犯所為│                │
│                │                │之必要命令。前項│                │
│                │                │情形，應附記於判│                │
│                │                │決書內。第2 項第│                │
│                │                │3 款、第4 款得為│                │
│                │                │民事強制執行名義│                │
│                │                │。緩刑效力不及於│                │
│                │                │從刑與保安處分之│                │
│                │                │宣告。          │                │
├────────┼────────┼────────┼────────┤
│刑法第38條第1項 │供犯罪所用或犯罪│供犯罪所用或犯罪│僅作定義修正，使│
│第2款、第2項    │預備之物，以屬於│預備之物，以屬於│適用更為明確，非│
│供犯罪所用或犯罪│犯人者為限，得沒│犯罪行為人者為限│法律變更，自不生│
│預備之物沒收    │收之。但有特別規│，得沒收之。但有│新舊法比較問題，│
│                │定者，依其規定。│特別規定者，依其│無現行刑法第2 條│
│                │                │規定。          │第1 項之適用，且│
│                │                │                │從刑附屬於主刑，│
│                │                │                │除法律有特別規定│
│                │                │                │者外，依主刑所適│
│                │                │                │用之法律（最高法│
│                │                │                │院95年度第8 次刑│
│                │                │                │事庭會議決議參照│
│                │                │                │），故本件應適用│
│                │                │                │舊法。          │
├────────┼────────┼────────┼────────┤
│刑法第37條      │宣告死刑或無期徒│宣告死刑或無期徒│(一)適用舊法。    │
│褫奪公權        │刑者，宣告褫奪公│刑者，宣告褫奪公│(二)本件被告於新舊│
│                │權終身。        │權終身。        │  法均得宣告褫奪│
│                │宣告六月以上有期│宣告一年以上有期│  公權，新法並無│
│                │徒刑，依犯罪之性│徒刑，依犯罪之性│  較有利於被告，│
│                │質認為有褫奪公權│質認為有褫奪公權│  且褫奪公權為從│
│                │之必要者，宣告褫│之必要者，宣告一│  刑，應附屬於主│
│                │奪公權一年以上十│年以上十年以下褫│  刑，不得割裂適│
│                │年以下。        │奪公權。        │  用，本件主刑所│
│                │褫奪公權，於裁判│褫奪公權，於裁判│  適用之法律既為│
│                │時併宣告之。    │時併宣告之。    │  舊法，褫奪公權│
│                │依第一項宣告褫奪│褫奪公權之宣告，│  自亦應適用舊法│
│                │公權者，自裁判確│自裁判確定時發生│  。            │
│                │定時發生效力。  │效力。          │                │
│                │依第二項宣告褫奪│依第二項宣告褫奪│                │
│                │公權者，自主刑執│公權者，其期間自│                │
│                │行完畢或赦免之日│主刑執行完畢或赦│                │
│                │起算。          │免之日起算。但同│                │
│                │                │時宣告緩刑者，其│                │
│                │                │期間自裁判確定時│                │
│                │                │起算之。        │                │
├────────┼────────┼────────┼────────┤
│公職人員選舉罷免│對於有投票權之人│對於有投票權之人│(一)適用舊法。    │
│法第90-1條第1項 │，行求期約或交付│，行求期約或交付│(二)修正後最重本刑│
│                │賄賂或其他不正利│賄賂或其他不正利│  從五年有期徒刑│
│                │益，而約其不行使│益，而約其不行使│  提高為十年有期│
│                │投票權或為一定之│投票權或為一定之│  徒刑，較不利於│
│                │行使者，處五年以│行使者，處三年以│  行為人，故依刑│
│                │下有期徒刑，得併│上十年以下有期徒│  法第2條第1項前│
│                │科新台幣四十萬元│刑，得併科新臺幣│  段規定，適用行│
│                │以上四百萬元以下│一百萬元以上一千│  為時法即舊法。│
│                │罰金。          │萬元以下罰金。  │                │
│                │                │                │                │
│                │                │                │                │
└────────┴────────┴────────┴────────┘
